臺灣高等法院臺南分院刑事判決　　　　 94年度上易字第327號
上　訴　人　台灣嘉義地方法院檢察署檢察官
被　　　告　乙○○
選任辯護人　陳慧錚律師
上列上訴人因被告詐欺案件，不服臺灣嘉義地方法院九十三年度
簡上字第二一九號中華民國九十四年四月廿八日第一審判決（起
訴案號：臺灣嘉義地方法院檢察署九十三年偵字五五二八號），
提起上訴，本院判決如下：
    主  文
上訴駁回。
    理  由
一、公訴意旨略以：被告乙○○為震聲音響行負責人，與告訴人
    嘉崙企業股份有限公司（下稱嘉崙公司）有業務往來。自民
    國（下同）九十年中起，乙○○因經營音響業不善，虧損連
    連，即四處借款，以所借款項填補每月新台幣（下同）廿餘
    萬元虧損，並清償前債每月十萬元利息。嗣乙○○明知自己
    已無償債能力，竟自九十一年四月五日起，至九十一年九月
    底止，以急需資金週轉為由，向嘉崙公司代表人甲○○詐稱
    ，以所收客票做為擔保暫時借款，而多次持其父親黃清道、
    配偶陳俐靜、朋友詹雲凱、林志忠等人為發票人之支票十七
    紙、面額三○七萬○一五○元，扣除利息後，向嘉崙公司實
    際借得二七五萬三○五○元。然經嘉崙公司屆期提示，均遭
    退票，經嘉崙公司查證後，始知黃清道為被告乙○○父親、
    陳俐靜為被告乙○○配偶，均非被告乙○○客戶。因認被告
    乙○○涉有刑法三百三十九條第一項詐欺取財罪嫌云云。
二、按犯罪事實，應依證據認定之，無證據不得認定犯罪事實；
    又不能證明被告犯罪者，應諭知無罪判決；刑事訴訟法第一
    百五十四條第二項、第三百零一條第一項，分別定有明文。
    又刑事訴訟上證明資料，無論為直接或間接證據，均須達於
    通常一般人不致有所懷疑，而得確信為真實程度，始得據為
    有罪認定，若關於被告是否犯罪證明，未能達此程度，而有
    合理懷疑存在，致使無從形成有罪確信，即不得遽為不利被
    告認定；且告訴人指訴，係以使被告受刑事訴追為目的，故
    其陳述是否與事實相符，仍應調查其他證據，以資審認（最
    高法院七十六年台上字第四九八六號、三十年上字第八一六
    號、五十二年台上字第一三○○號判例參照）。又刑法第三
　  百三十九條第一項所定詐欺取財罪，係以意圖為自己或第三
    人不法所有，以詐術使人將本人或第三人之物交付為要件，
    故被告須具有為自己或第三人不法所有之主觀意圖，且向被
    害人施用詐術，而被害人因詐術陷於錯誤，致交付本人或第
    三人之物為構成要件，苟缺其一，即無從成罪。
三、公訴人認被告涉有刑法詐欺罪嫌，無非以本件業經被告自白
    、告訴人嘉崙公司代表人甲○○指述，及有支票影本十七張
    、本票影本四張在卷可證，為其主要論據。然訊據被告堅決
    否認有上述詐欺犯行，辯稱，其無詐欺犯意等語。經查：
  (一)查本件檢察官及被告對下列事實，均不爭執：(1)九十一年七
    月廿一日至九十一年九月三日，被告交付嘉崙公司十七張支
    票，以陳俐靜、黃清道、詹雲凱、林志忠及震聲音響行為發
    票人，共借得二七五萬三一五○元。(2)被告至九十一年九月
    間止，業已負債一千三百餘萬元。(3)被告自九十一年九月十
    日起，其所簽發或交付支票，始不獲兌現。(4)在本件借款期
    間，被告曾簽發十張支票，面額共二○七萬五千元，向告訴
    人嘉崙公司借款，並均獲得兌現。(5)被告於向告訴人嘉崙公
    司借款時，確聲稱所簽發支票，係屬客票。上揭事實，業經
    被告供承在卷，並有支票影本十七張、高雄銀行九如分行、
    高雄縣大社鄉農會、台灣銀行岡山分行、彰化銀行建興分行
    函附資料及支票兌現紀錄在卷可佐（詳發查卷十一至十六、
    七八至一○二頁，原審簡易卷廿三至三八頁），自堪信實。
  (二)本件系爭支票十七張，被告確以陳俐靜、黃清道、詹雲凱、
    林志忠等人為發票人，而持向告訴人借款，借款時並向告訴
    人聲稱，該等票據均係屬客票，嗣後該等票據，均不獲兌現
    等情。然被告上開所為，是否該當刑法第三百三十九條第一
    項詐欺罪，在於被告將上開原非屬客票之支票，卻向告訴人
    聲稱，係屬客票，該行為是否構成詐術？又告訴人是否因此
    ，陷於錯誤？為本件所應究者，茲論述如下：
  1.按詐欺係以欺騙方式，使人陷於錯誤，被告係以原非來自客
    戶之支票，向告訴人聲稱，其支票係來自客戶，而向告訴人
    借款，從形式上觀察，被告所用方式，似有欺騙之嫌。然究
    竟支票是否為客票，對於支票性質，應不生影響。蓋支票乃
    文義證券及無因證券，證券上權利義務，悉依證券上所載文
    義決定其效力，且票據法第十二條又規定，票據上記載本法
    所不規定事項，不生票據上效力。故倘票據記載票據法所不
    規定事項，僅不生票據效力。因票據具有嚴格要式性，故票
    據重要內容，當為其文義記載，未記載事項，自非屬票據內
    容，此屬票據交易實務基本原則。故收受票據者，其票據權
    利惟一來源，應係票據文義記載，而非其餘約定。本件被告
    持系爭十七紙支票，向告訴人借款，被告僅提及該等支票係
    「客票」，並未記載於票據，僅為口頭聲明，自不生票據效
    力。故告訴人是否告知係客票，對於支票本身，應不生影響
    。又當事人間，如有記載非屬票據法事項，固不生票據效力
    ，而仍有一般民法效力。然系爭十七紙支票，是否為客票，
    仍與一般民法效力無涉，故被告所提及系爭十七紙支票係客
    票，自與票據法、民法效力，均屬無涉，對於票據交易而言
    ，當屬於無關說明，如當事人認為重要，僅係單方對法律誤
    認，而此種誤認不當然可反推，而據此認為被告涉有詐欺。
    蓋該聲明既不具有法律效力，自不能認為其行為係詐欺，而
    告訴人亦不可能因此，而陷於錯誤。故被告上開聲明，既與
    法律效果不生影響，被告自不可能達到詐欺目的，告訴人亦
    不可能因被告該聲明，而陷於錯誤。是被告該項聲明，自非
    屬詐欺罪構成要件之使用詐術。
  2.又票據是否因屬客票，而有較高保障，此係屬於告訴人個人
    臆測。蓋票據縱非屬客票，然如借款人儘力維持其支票可兌
    現性，該等支票自屬信用良好票據。反之，如該等票據縱係
    客票，而借款人不予維持支票可兌現性，並不當然因其係屬
    客票，而使其票據信用變成良好。故支票信用如何，與支票
    本身是否為客票，並無必然關係，自難以所持支票是否為客
    票，而作為認定借款人有無詐欺之判斷基準。
  3.又被告以非屬客票之支票，向告訴人借款，不當然可認被告
    有詐欺犯意。查本件被告向告訴人借款期間，曾簽發有十張
    支票，面額共計二○七萬五○○○元，均獲兌現，有前揭高
    雄銀行九如分行、高雄縣大社鄉農會、台灣銀行岡山分行、
    彰化銀行建興分行函附資料在卷可稽，已如前述。而上開獲
    兌現支票，其中有八張支票，即係以被告配偶陳俐靜、被告
    父親黃清道、被告朋友林志忠為發票人，有高雄縣大社鄉農
    會、台灣銀行岡山分行、中國農民銀行新興分行、彰化銀行
    建興分行及建華商業銀行函附支票影本在卷可憑（詳原審簡
    易卷廿三至三八頁）。由本件於借款過程中，被告曾以上開
    被告配偶陳俐靜、父親黃清道、朋友林志忠為發票人之支票
    ，向告訴人公司借款，而嗣後該等支票，亦均獲得兌現。依
    此，被告以系爭十七紙支票聲稱係客票，而向告訴人借款，
    並不當然有使用詐術犯意，否則為何同樣係以非屬客票之支
    票，持向告訴人借款，卻仍有上述支票，亦獲得兌現。由此
    可見，被告確無使用詐術之犯意。且被告自九十一年五月，
    向告訴人借款以來，仍繼續經營其震聲音響行，有九十一年
    五月至九月間之銷貨紀錄資料在卷可參（詳原審簡上卷(一)五
    九至一七五頁）。足見被告借款後，仍努力經營其行業，並
    非於借款之初，即心存詐欺。又被告亦曾遭其他廠商倒債，
    有支票及退票理由書在卷可憑（詳發查卷七三至七六頁）。
    是本件被告，確係因生意經營困難，而無力支付借款，並非
    自始基於詐欺犯意，而持非屬客票之系爭票據，向告訴人詐
    財，堪以確認。
  4.又告訴人是否因系爭十七紙支票係客票，而陷於錯誤，亦值
    探究。查據告訴人代表人甲○○供稱，被告自九十一年五月
    間，開始向告訴人嘉崙公司之代表人甲○○借款，告訴人同
    意在二百萬元以下額度借款，如被告所交支票兌現，會再借
    款與被告，然其金額始終均維持在二百萬元以下，而被告以
    系爭支票借款時，聲稱該等票據，係屬客票，剛開始支票均
    會兌現，嗣後系爭十七紙支票，即未兌現，雖然如此，但告
    訴人在借款期間，仍繼續與被告維持生意往來等情，已據證
    人即告訴人公司代表人甲○○於原審供明（詳原審卷(二)二四
    五至二四九頁）。故被告與告訴人間借款行為，係於生意往
    來間，陸續發生，而其額度控制在二百萬元以下，足見告訴
    人對於被告財務狀況，應知之甚詳，且額度控制在二百萬元
    以下，應已有風險評估，準此自難認告訴人，有陷於錯誤情
    形。抑有進者，告訴人公司代表人甲○○於原審供稱，其於
    被告交付支票，有退票情形發生時，因基於對被告信任，仍
    在二百萬元以下額度陸續借款給被告等情（詳原審簡上卷(二)
    二四八頁）。足見告訴人於被告在財務狀況吃緊情形下，猶
    願意繼續借款予被告，應係基於生意往來及信任關係所致，
    而非因被告聲稱，系爭十七紙支票係屬客票，始決定借款與
    否。是告訴人借款予被告，應非以被告所持以借款支票，係
    屬客票為依據。準此，自不因被告聲稱，系爭十七紙支票係
    客票，而陷於錯誤。故而，告訴人自不得因其後系爭十七紙
    支票，不獲兌現，即以此指摘被告於借款時聲稱，所交付系
    爭支為客票，致其陷於錯誤。
  (三)綜上所述，被告以系爭支票十七張向告訴人借款，雖向告訴
    人聲稱，系爭票據係屬客票，然此對系爭支票性質，並不生
    影響，且被告持系爭支票借款，並無詐欺犯意，告訴人亦不
    因被告行為，而陷於錯誤。此外，檢察官復無法舉出其他積
    極證據，以證明被告涉有詐欺犯行，自應認被告上開犯行，
    尚屬不能證明，而應為無罪諭知，以昭公允。
四、原判決以被告犯罪，尚屬不能證明，因而諭知被告無罪。本
    院經核，原判決認事用法，均無違誤。檢察官上訴意旨，以
　　(1)被告供承其至九十一年九月三日止，曾多次以客票，向被
　　害人甲○○借款；又客票對於被害人在風險評估上，應有影
  　影響，原判決認無影響，顯屬有誤。(2)又本件被告自承於九
    十年中，其已發生周轉不靈，當時一個月要交十餘萬元利息
    ，所營三家店面也均虧損，平均每月約損失二十萬元，當時
    是挖洞補洞，最多曾負債一千三百萬元，足見被告借款時，
　　已無清償能力。(3)由此可見，被告主觀上有不法意圖，客觀
  　上有使被害人評估錯誤，自不因事後和解，即認為無詐欺犯
    行等情，因而指摘原判決不當云云。經查：(一)本件被告固曾
    多次以支票，向告訴人公司借款，但如前所述，被告所持向
    告訴人公司借款之支票，除系爭十七紙支票未予兌現外，在
    同一借款期間，被告亦另簽發有十紙支票，向告訴人公司借
    款，但均獲得兌現，而該十紙支票中有八紙，更係以被告父
    親黃清道、配偶陳俐靜、朋友林志忠等人為發票人，有該八
    紙支票在卷可憑（詳原審簡易卷廿三至三八頁），已如前述
    。由此觀之，被告持系爭十七紙支票，向告訴人公司借款時
    ，雖聲稱係屬客票，但就其借款期間全部支票兌現情形而言
    ，並非均屬未能兌現支票。因此，被告持系爭十七紙支票，
    向告訴人公司借款時雖聲稱，係屬客票，但於告訴人公司風
    險評估，應無影響，從而，自難以此指被告向告訴人公司借
    款，係施用詐術。
    (二)至公訴人以被告自承於九十年中，已發生周轉不靈，且當
    時每月平均約損失二十萬元，足見被告借款時，已無清償能
    力云云。但查，本件被告於向告訴人公司借款時，雖其每月
    有損失情形，然事實上，被告向告訴人公司借款，係有借有
    還，並始終維持借款額度在二百萬元以下，為告訴人公司代
    表人甲○○於原審所供明（詳原審簡上卷(二)二四八頁）。依
    此，被告於向告訴人公司借款時，每月雖處於損失情形，然
    被告借款，既係有借有還，即難指被告向告訴人公司有詐欺
    犯意，否則所有處於負債或損失情形下之借款人，當其向人
    借款時，豈非均成立詐欺罪！自無是理。(三)綜上各情，本件
    被告所為，尚難指其主觀上有詐欺犯意，客觀上亦難認被告
    有施用詐術。依上所述，檢察官上訴意旨，指被告確有詐欺
    犯行，為無理由，應予駁回。
據上論斷，應依刑事訴訟法第三百六十八條，判決如主文。
本案經檢察官楊治宇到庭執行職務。
中　　華　　民　　國　　94　　年　　9 　　月　　8 　　日
                  刑事第六庭    審判長法　官  蔡崇義
                                      法　官  吳永宋
                                      法　官  董武全
以上正本證明與原本無異。
不得上訴。
　　　　　　　　　　　　　　　　　　　書記官  許美惠
中　　華　　民　　國　　94　　年　　9 　　月　　8 　　日
